臺灣高等法院民事判決
109年度上字第1554號
上  訴  人  蔣清輝  
被上訴人    賴清龍  
上列當事人間請求給付遷葬費用事件，上訴人對於中華民國109
年9月18日臺灣士林地方法院109年度訴字第498號第一審判決提
起上訴後為訴之變更，本院於民國110年3月30日言詞辯論終結，
判決如下：
    主      文
變更之訴駁回。
變更之訴訴訟費用由上訴人負擔。
    事實及理由
壹、程序事項：
　　按當事人於第二審為訴之變更或追加，非經他造同意，不得
    為之；但第255條第1項第2款至第6款情形，不在此限，民事
    訴訟法第446條第1項定有明文。上訴人原依民法第176條規
    定，起訴聲明被上訴人應給付上訴人新臺幣(下同)188萬5,1
    25元，及自起訴狀繕本送達之翌日起至清償日止，按週年利
    率5%計算之利息。嗣上訴人於本院審理中變更依兩造於民國
    （下同）101年間平均分攤遷墓費用之約定，請求被上訴人
    給付上訴人94萬2,562元，及自110年1月30日起至清償日止
    ，按週年利率5%計算之利息，經被上訴人同意此變更（本院
    卷第253頁），揆諸前開規定，上訴人所為訴之變更即屬合
    法，應予准許。又上訴人變更之訴既為合法，原訴已因撤回
    而終結，本院即應專就變更後之新訴為裁判，合先敘明。
貳、實體事項：
一、上訴人主張：伊與被上訴人分別於47年、54年，入籍登記於
    訴外人甲○○之戶籍內，兩造同為甲○○之非婚生子女，嗣伊於
    58年間由訴外人蔣伯邢收養。甲○○於64年8月7日死亡，原安
    葬於坐落新北市五股區御史路之墓園（下稱原墓地），101
    年間伊發現原墓地殘破不堪，即以電話和被上訴人討論遷墓
    事宜，費用約200萬元，兩造於電話中達成平均分攤遷墓費
    用，每人各支出100萬元之約定（下稱系爭約定）。嗣103年
    9月間，伊購買坐落新北市○○區○○段○○○○段00000地號土地之
    金寶山墓園墓地（下稱系爭墓地），並將甲○○之墓遷至系爭
    墓地，因此支出代辦費用 5,125元、土地及墓園款188萬元
    ，共計188萬5,125元後，伊向被上訴人請求支付此款項，卻
    遭拒絕。爰依系爭約定，請求被上訴人給付94萬2,562元本
    息等語。並聲明求為判決：被上訴人應給付上訴人94萬2,56
    2元，及自110年1月30日起至清償日止，按週年利率5%計算
    之利息。
二、被上訴人則以：上訴人於101年間致電伊表示原墓地損壞要
    處理，他要擲筊決定，但後來沒有下文，伊未同意與上訴人
    平均負擔遷葬費用，且上訴人之後也未再知會伊遷墓事宜，
    伊遲至收受本件訴訟起訴狀繕本，始知上訴人已將甲○○遷葬
    於系爭墓地等語。答辯聲明求為判決：變更之訴駁回。
三、兩造不爭執之事實（本院卷第229至230頁）：
㈠、上訴人於46年間生，原名賴清輝，47年間登記為甲○○之非婚
    生子女，於58年3月27日經甲○○斯時之同居人蔣伯邢收養為
    養子，自幼與甲○○及蔣伯邢同住（本院卷第47、49、63頁）
    。
㈡、被上訴人於53年生，54年間登記為甲○○之非婚生子女，自54
    年起與被上訴人外祖母賴玉琳（即甲○○之養母）、外曾祖母
    賴質同住長大（本院卷第47、51、57、63頁）。
㈢、甲○○於64年8月7日死亡，於64年間安葬於蔣伯邢為其出資購
    買之原墓園（原審卷第94、82頁、本院卷第47頁）。
㈣、上訴人於101年間致電被上訴人表示甲○○原墓地損壞乙事。
㈤、上訴人於103年4月24日以188萬元購得系爭墓地，並支出代辦
    費用5,125元，系爭墓地於103年9月10日登記為上訴人所有
    （原審108年度士調字第1039號卷〈下稱士調卷〉第12、15頁
    、原審卷第66至81頁）。
㈥、上訴人於103年4、5月間將甲○○之墓遷至系爭墓地，其墓碑記
    載「顯妣『蔣母』賴夫人寶彩祖塋」（士調卷第4、13頁）。
四、上訴人主張依兩造101年間口頭約定，被上訴人應給付伊94
    萬2,562元本息，為被上訴人所否認，並以前詞置辯，茲查
    ：
㈠、按當事人主張有利於己之事實者，就其事實有舉證之責任，
    民事訴訟法第277條本文定有明文。又按當事人互相表示意
    思一致者，無論其為明示或默示，契約即為成立；當事人對
    於必要之點，意思一致，而對於非必要之點，未經表示意思
    者，推定其契約為成立，關於該非必要之點，當事人意思不
    一致時，法院應依其事件之性質定之，民法第153條定有明
    文。上訴人主張兩造於101年間成立系爭約定，揆諸前開規
    定，自應由上訴人就系爭約定確因兩造互為意思表示一致而
    成立之事實，負舉證責任。
㈡、上訴人就本件主張之事實，固提出原墓地拆除後之照片、系
    爭墓地坐落土地之謄本、系爭墓地照片、統一發票、系爭墓
    地買賣契約書、原墓地契約書影本（士調卷第10、12、13至
    14、15頁、原審卷第62至80頁、第82頁）為證，然此等證據
    資料至多證明前開三之㈢、㈤、㈥之事實，與兩造是否於101年
    間有成立系爭約定無涉。又依前開三之㈣所示，上訴人雖於1
    01年間致電被上訴人表示甲○○原墓地損壞乙事，惟被上訴人
    抗辯：當時上訴人未表明要如何處理原墓地，僅說要擲筊決
    定如何處理，且後來沒有下文等語，參以上訴人於原審自承
    ：原墓地遷墓過程，伊沒有跟被上訴人討論，因為當時兩造
    已經因為伊外祖母遺囑爭議關係不好，伊是自己去擲筊，確
    定遷到金寶山墓地，與金寶山簽約及相關費用之確定都是伊
    自己去處理，也沒有事先跟被上訴人講，反正關係不好；10
    6年在外祖母遺囑訴訟調解程序，伊曾有告訴被上訴人遷墓
    花了200萬元，請他給我100萬元，被上訴人說等遺囑官司打
    完再處理等語（原審卷第95頁），堪認被上訴人前開抗辯，
    應可信實，可知兩造於101年間就原墓地是否修繕、抑或遷
    墓等事項均無討論，遑論特定處理費用若干，進而就墓地遷
    移費用達成各自負擔一半互為意思表示合致，因此，上訴人
    主張伊在101年間已告知被上訴人遷墓費用約200萬元，被上
    訴人也同意負擔一半云云，自難採信。
㈢、至上訴人主張被上訴人有繼承甲○○之遺產，可證明被上訴人
    於101年間確實有同意負擔一半遷墓費用云云。然查，被上
    訴人有無繼承甲○○遺產，與兩造間是否成立系爭約定，本屬
    二事，自難僅憑被上訴人有繼承甲○○部分遺產一情（本院卷
    第91頁），即推論兩造就遷墓費用約200萬元各負擔一半之
    內容已達合致。況依上開三之㈡所示，被上訴人自小與外祖
    母賴玉琳及外曾祖母賴質同住長大，而未與甲○○同住。且上
    訴人於103年自行購買系爭墓地並遷墓至系爭墓地，均未與
    被上訴人商議，並將系爭墓地登記為上訴人所有，而非兩造
    共有，又該墓地墓碑亦記載「蔣母」，而非表徵「賴氏」家
    族之墓地（士調卷第13頁），可見被上訴人與甲○○本非親近
    ，且對於甲○○墓地事宜，均無從置喙，又豈會在原墓地處理
    方式不明、未有具體費用之情形下，同意負擔遷墓費用一半
    ，益徵上訴人此部分主張，委無可採。
㈣、此外，上訴人復未提出其他證據證明兩造於101年成立系爭約
    定，揆諸前開說明，上訴人依系爭約定請求被上訴人給付94
    萬2,562元本息，即屬無據，不應准許。
五、綜上所述，上訴人依系爭約定，請求被上訴人給付上訴人94
    萬2,562元，及自110年1月30日起至清償日止，按週年利率5
    %計算之利息，為無理由，應予駁回。
六、本件事證已臻明確，兩造其餘之攻擊或防禦方法及所用之證
    據，經本院斟酌後，認為均不足以影響本判決之結果，爰不
    逐一論列，附此敘明。
七、據上論結，本件上訴人變更之訴為無理由，依民事訴訟法第
    78條，判決如主文。
中　　華　　民　　國　　110 　年　　4 　　月　　27　　日
                    民事第二十一庭
                        審判長法  官  翁昭蓉
                              法  官  呂淑玲
                              法  官  羅惠雯
正本係照原本作成。
不得上訴。
中　　華　　民　　國　　110 　年　　4 　　月　　27　　日
　　　　　　　　　　　　　    書記官　洪秋帆